【裁判字號】    92,重上更(四),34
【裁判日期】    920826
【裁判案由】    貪污治罪條例等
【裁判全文】
臺灣高等法院高雄分院刑事判決          九十二年度重上更(四)字第三四號
    上  訴  人
    即  被  告  丁○○
    選任辯護人  薛西全  律師
                鄭銘仁
    上  訴  人
    即  被  告  乙○○
    選任辯護人  林敏澤  律師
                鄭瑞崙
                李亭萱
    上  訴  人
    即  被  告  丙○○
    選任辯護人  楊昌禧  律師
                唐小菁
    上  訴  人
    即  被  告  甲○○
    選任辯護人  吳建勛  律師
                游雪莉
                陳慧錚
右上訴人等因貪污治罪條例等案件，不服臺灣澎湖地方法院八十五年度訴字第四０號
中華民國八十五年十一月三十日第一審判決（起訴案號：臺灣澎湖地方法院檢察署八
十五年度偵字第二二號），提起上訴，經判決後，由最高法院第四次發回更審，本院
判決如左：
      主  文
原判決撤銷。
丁○○、丙○○、乙○○、甲○○共同行使公務員明知為不實之事項，而登載於職務
上所掌之公文書，足以生損害於公眾及他人，各處有期徒刑壹年貳月。均緩刑參年。
      事  實
一、丁○○自民國（下同）六十六年間起擔任台灣澎湖監獄之會計主任（至八十四年
    間止）、丙○○自七十九年四月起擔任台灣澎湖監獄之總務科長（至八十年十月
    間止），乙○○則自七十三年十月間起擔任台灣澎湖監獄之總務科庶務承辦人員
    （至八十年十月八日止），均為依據法令從事公務之人員，並對台灣澎湖監獄之
    採購、驗收、付款負有承辦、監督及審核之責；甲○○則為協仲企業有限公司（
    以下簡稱協仲公司）之負責人，為從事承包工程、安裝機具、販售藥劑等業務之
    人；因協仲公司承包台灣澎湖監獄污水處理場工程，自七十八年六月十三日開工
    ，於七十九年三月二十一日申報竣工，同年六月二十八日完成驗收，於竣工日起
    即行運轉使用。嗣於八十年五月一日因該監副典獄長報告八十會計年度預算執行
    工作推行困難，為加快執行腳步，擬將各項工作進度列一時間表，要求承辦人員
    須於限期內完成，如未於預定期間內完成者，追究責任。並於八十年五月十五日
    以上級提示及決議事項通知該監總務科人員對於各項預算工程希積極檢討，務必
    於年度結束前執行完畢及八十會計年度預算未執行項目，請總務科積極辦理。適
    因台灣澎湖監獄污水處理場之管理員報告該監使用場庫房中存置之消毒粉等藥劑
    至八十年六月底即將用罄，而此時台灣澎湖監獄尚有新台幣（下同）二百餘萬元
    之設備費尚未支用，丁○○為迅速消化該筆預算，以避免受到責罰，乃於八十年
    六月底某日至該監總務科，囑咐丙○○、乙○○利用該筆經費向甲○○所經營之
    協仲公司購買污水處理場之備品（含機具及藥劑），丁○○、丙○○、乙○○在
    執行預算限期內完成之壓力下，即由乙○○電請甲○○自行提出另二家廠商之估
    價單。嗣於八十年七月三日甲○○即持該公司及楊氏企業有限公司、新光電機廠
    之估價單，一人出席台灣澎湖監獄採購小組會議，並於當日由台灣澎湖監獄向協
    仲公司以總價一百十七萬六千二百元之價格購買如附表所示之藥劑及機器設備乙
    批；嗣為配合八十年度預算執行之需求及應於八十年六月三十日之前核銷，丁○○、丙○○與乙○○均明知台灣澎湖監獄係於八十年七月三日向協仲公司採購如
    附表所示之藥劑及機器設備乙批，三人竟於當日共同商議，推由乙○○告知從事
    該項業務之甲○○將其業務上所製作之統一發票文書上之日期登載為八十年六月
    三十日，而甲○○既明知為不實之事項，仍與丁○○、丙○○、乙○○基於犯意
    之聯絡，於八十年七月三日將其業務上製作之統一發票文書日期登載為八十年六
    月三十日，並交付於乙○○，且要乙○○依行政程序製作付款憑單，以利其領款
    ，嗣因甲○○無法立即交貨，丁○○、丙○○、乙○○三人復囑意由甲○○以欠
    貨單代替合約而未實際交貨、驗收。甲○○明知其書立之欠貨單，不經驗收程序
    即可取得貨款，將使公務機關依其欠貨單為財產增加之記載，仍依約書立欠貨單
    交付。丁○○、丙○○、乙○○均明知未實際交貨、驗收，不得為財產增加之填
    載，竟復與甲○○基於犯意之聯絡，推由乙○○於八十年七月八日先行於乙○○
    職務上所應掌理、製作之財產增加單上，為前開藥劑、機器設備不實增加之登載
    ，並逐級交由使用單位蓋章後，列入財產明細表之帳冊內。乙○○並連同前開甲○○持以行使登載八十年六月三十日不實日期之統一發票，於同年月九日依該統
    一發票，製作粘貼憑證，逐級呈丙○○、審核人員、丁○○及機關長官批示後，
    甲○○、丁○○、丙○○、乙○○共同利用不知情之會計雇員龔玉卿據此製作付
    款憑單，此付款憑單連同該監獄應支付其廠商之款項共為二百零五萬三千六百七
    十元，其中不實而屬於甲○○協仲公司之款項為一百十七萬六千二百元，將此付
    款憑單寄向財政部臺北區支付處行使，由甲○○於八十年七月十二日依付款憑單
    領得全部之款項，足以生損害於審計機關對於財務支出稽核之正確性及台灣澎湖
    監獄。
二、案經法務部調查局澎湖縣調查站移送臺灣澎湖地方法院檢察署檢察官偵查起訴。
      理  由
一、訊據上訴人即被告丙○○、乙○○、甲○○等三人對於右開事實，除否認有偽造
    文書之故意外，餘均供承不諱，被告丁○○於本院前審辯稱：甲○○於八十年七
    月三日填具統一發票時，雖將日期填載為八十年六月三十日，但不僅並無損害於
    公眾或他人，而且有利於台灣澎湖監獄之行政作業。又各機關之採購案，於貨物
    尚未交清前，先辦理付款，實係各機關因應會計年度結束，為趕辦結帳事宜，提
    前所為作業之結果，以免影響經常業務之運作。至於倒填發票日期，亦係因應會
    計年度結報預算作業，實無偽造文書之犯意；且現行刑法上對於使從事業務之人
    登載不實之事項，於業務上作成文書之行為，並無處罰明文云云。被告丙○○辯
    稱：八十年六月底某日，被告丁○○至辦公室告知有結餘款可採購污水備用品，
    且奉典獄長之同意辦理，而八十年七月三日上午之採購小組會議係由副典獄長夏
    群主持，會議中被告丁○○曾提議請廠商開具欠貨單，嗣後廠商將欠貨單交付被
    告乙○○，我曾質問被告乙○○之可行性，又填寫發票製作財產增加單、支出憑
    證等均屬被告乙○○之業務範圍，其依業務程序作文書處理後，我僅是作書面審
    查，最後由典獄長核定，實難令我負偽造文書之罪責云云。被告乙○○辯稱：我
    前因身兼數職，曾於八十年六月二十九日請長官調整職務，但均未能如願。嗣因
    本件係一筆經費無法消化，上級長官不斷催促執行，每筆帳目均以最速件裁示，
    單據及欠貨單不斷送來及要求付款，才被迫執行，本件填寫欠貨單先行請款，實
    非我所得自己做主，純係長官之指示，我並不知命令違法。且我於接任庶務工作
    時即曾有欠貨單移交，而將庶務工作移交他人時，亦曾移交欠貨單，以欠貨單代
    驗收係因會計年度屆滿消化預算之陋習云云。被告甲○○則辯稱：八十年六月底
    ，因被告丁○○發現年度預算即將結束，而預算尚結餘二百餘萬元未動支，乃經
    典獄長之指示，轉知總務科查明有無急迫應使用之物品，以緊急需用為由提出聲
    請，才有八十年七月三日召開採購小組會議並發包，我固有於八十年七月三日倒
    填統一發票憑證為八十年六月三十日，但此係依照台灣澎湖監獄相關人員之要求
    ，俾配合其會計年度預算所為不得已之便宜措施而已，並非故為倒填日期云云。
二、惟查：
（一）台灣澎湖監獄係於八十年七月三日由該監副典獄長夏群主持採購小組會議，於
      當日經協仲公司、楊氏企業有限公司、新光電機廠參與比價，被告丁○○、丙○○、乙○○、甲○○均有參與，嗣由協仲公司以一百十七萬六千二百元得標
      ，販售污水處理場所須如附表所示之機具及藥劑予台灣澎湖監獄之事實，為被
      告丁○○（於本院前審）、丙○○、乙○○、甲○○所不否認，並有台灣澎湖
      監獄採購小組會議紀錄一紙附卷可證（見聲他卷第十四、十五頁），而甲○○
      則簽發八十年六月三十日，三十八萬三千元及七十九萬三千二百元，合計一百
      十七萬六千二百元統一發票，同時記載轉帳傳票，並登載於該公司日記帳會計
      科目欄內之情，亦經被告甲○○供承在卷，復有統一發票影本二紙在卷足憑。
      被告乙○○即依上開二紙統一發票，於該同年月九日製作粘貼憑證，逐級呈主
      辦總務被告丙○○、審核人員龔玉卿、主辦會計被告丁○○及機關首長批示後
      ，不知情之龔玉清據此製作付款憑單，由被告甲○○於八十年七月十二日依付
      款憑單領得全部款項之事實，亦經被告乙○○、甲○○所供認，並有粘貼憑證
      二紙、付款憑單一紙（以上均為影本）在卷可證，復經台灣澎湖監獄九十二年
      七月三日以澎監亭會字第０九二０八００００七號函復本院明確。是協仲公司
      實際得標日期顯與協仲公司負責人即被告甲○○簽發統一發票登載之日期及據
      以請款日期均不符合。而被告甲○○復供稱係依照台灣澎湖監獄相關人員之要
      求乃填載八十年六月三十日，被告丁○○、乙○○於八十五年八月十五日原審
      訊問時分別供承由於八十年六月三十日是核銷當年會計年度之費用及因趕會計
      年度所以才填八十年六月三十日之發票等情；被告丙○○亦供承於粘貼憑證上
      蓋章，是統一發票上所登載八十年六月三十日之日期，應為被告丁○○、丙○○、乙○○、甲○○等人所知悉，且被告丁○○、丙○○、乙○○、甲○○均
      有參與八十年七月三日之採購小組會議，理應依實填寫該日期，渠等竟填載八
      十年六月三十日，顯然被告丁○○等四人均明知統一發票所登載之內容不實，
      已極明顯。
（二）按物品需經交貨、驗收合格後，才可付款，亦方可據此填寫財產增加單，而台
      灣澎湖監獄於八十年七月三日所採購如附表所示之物品，均未經交貨、驗收即
      行交款等情，業據被告丁○○（於本院前審）、丙○○、乙○○、甲○○所承
      認，又物品需經驗收後才可填寫財產增加單，由保管人員蓋章，交由使用單位
      蓋章，才交由營繕人員列入財產明細表帳冊內之事實，亦經證人李進興於原審
      結證屬實（見原審卷第一一０頁反面、第一一一頁）。被告丁○○、丙○○、
      乙○○、甲○○四人既均知悉八十年七月三日所採購之物品，未經交貨、驗收
      ，竟由被告乙○○填寫財產增加單，是該四人亦均明知財產增加單登載之內容
      不實。再證人龔玉卿（台灣澎湖監獄會計雇員）於原審亦結證稱：沒有交貨依
      規定是不可以付款，我係審核收據及發票，如有收據及發票我七月即蓋章付款
      等情無誤（見原審卷第一一０頁），顯見如未有發票則會計無庸付款，而會計
      年度係於每年之六月三十日結束，八十年七月三日已係新會計年度之開始，本
      件採購既係於八十年七月三日舉行，理應依新會計年度之預算支付，而今竟填
      載八十年六月三十日，由協仲公司據此領取款項，已生損害於審計機關對於財
      務支出稽核正確性之國家利益。且未經交貨、驗收，即先行付款，並填寫財產
      增加單，亦足使人誤認台灣澎湖監獄已購買並取得如附表所示之該批物品，依
      客觀上之一般觀察，顯足以使台灣澎湖監獄生損害之虞。
（三）查公務員對於事項之不實，有所明知，則其登載縱係出於被動，亦已入於共犯
      之範圍；又公務員明知為不實之事項而登載於職務上所掌之公文書，只須其明
      知所記載之內容與事實不符為已足，並不以有違法之認識為必要。本件被告丁○○、丙○○、乙○○、甲○○等四人既均明知所掌文書登載之日期、內容已
      有不實，且已足生損害於他人，竟又為不實之登載，且持以行使，犯行即可成
      立，被告丁○○等四人前述所辯：無偽造文書之故意云云，核屬卸責之詞，殊
      無足取。
（四）綜上所述，本件事證明確，被告丁○○等四人之犯行洵堪認定。另被告乙○○
      於原審聲請傳訊證人顏福星、夏群等二人，但因其待證事項均與證人陳福興相
      同，且該部分之待證事實，被告等四人又無爭議，原審法院亦已訊問陳福興明
      確（見後述），自毋庸再予傳訊顏、夏二人。至於證人胡美琪（保管物品者）
      於原審所到庭證述：「前有無慣例要求廠商倒填發票日期，及有無以欠貨單請
      款，我不清楚」等語（見原審卷第一０六頁反面），亦無法作為被告等有利之
      證據。
三、按刑法第二百十三條犯罪之處罰，原係以保護公文書之正確性為目的，所謂明知
    不實事項而登載，只須登載之內容失真出於明知，並不問失真情形為全部或一部
    ，亦不問其所以失真係出於虛增或故減；又刑法第二百十三條之罪，僅以明知為
    不實之事項而登載於職務上所掌之公文書，及足以生損害於公眾或他人為要件，
    初不因其登載時有無生損害於公眾或他人之犯意，及實際上已否生損害，而為區
    別；另公務員明知為不實之事項而登載於職務上所掌之公文書，若他公務員對於
    事項之不實，亦所明知，則其登載縱係出於被動，亦已入於共犯之範圍（最高法
    院四十四年台上字第三八七號、三十一年上字第一八二六號、四十五年台上字第
    六七四號分別著有判例參照）；次按刑法上之偽造文書罪，須以足以生損害於公
    眾或他人為成立要件。而所謂足生損害，係指他人有可受法律保護之利益，因此
    遭受損害，或有受損害之虞而言；刑法第二百十三條所謂職務上所掌，係指公務
    員在其職務範圍有權掌管而言，並不以常在執管之中為限；另刑法第二百十三條
    中所謂公眾係指公共利益，包括國家與社會利益，他人則指公共利益及自己利益
    以外之第三人私益而言（最高法院五十年度台上字第一二六八號、五十四年度台
    上字第二三一八號、七十二年度台上字第二０五六號、七十五年度台上字第三八
    四一號判決參照）；又刑法第二百十五條所謂業務上作成之文書以文書之作成與
    其業務有密切關係者屬之（參見最高法院六十三年度第四次刑庭庭推總會議決議
    ）；而如係其附隨義務而制作，即不得謂非業務上所掌之文書，如此種文書之內
    容有不實，自足以生損害於公眾或他人，即係犯刑法第二百十五條業務上登載不
    實文書之罪（最高法院七十一年度台上字第四六六二號判決參照）；查被告丁○○、丙○○、乙○○三人雖均在依限完成執行預算之壓力下，而有前揭行為，被
    告甲○○亦配合渠等依限完成執行預算，而有上開行為，主觀上固尚不足認被告
    丁○○、丙○○、乙○○有何圖利被告甲○○之不法意圖（詳見後述），但刑法
    第二百十三條、第二百十五條之立法均係以保護公文書之正確性、維護文書之公
    信力為目的，而簽發統一發票係被告甲○○所承包業務之附隨義務，財產增加單
    則為被告乙○○職務上所掌之文書，本均不得有不實之登載，今被告四人竟為不
    實之登載，即與保護公文書之正確性、維護文書之公信力之目的有違。被告丁○○等四人之行為既已違反保護公文書之正確性、維護文書之公信力之原則，自應
    受非難。又被告丁○○等四人行使填製之統一發票，據以利用不知情之龔玉卿製
    作付款憑單，係犯刑法第二百十六條、第二百十五條行使業務登載不實文書罪；
    被告甲○○書立欠貨單，並可因而先取得貨款，當知將使澎湖監獄為不實之財產
    增加，故乙○○製作財產增加單，被告四人均犯刑法第二百十三條公務員登載不
    實罪，又利用不知情之龔玉卿製作行使不實之付款憑單，被告四人犯同法第二百
    十六條、第二百十三條行使公務員登載不實文書罪，被告四人均為間接正犯，渠
    等登載不實之低度行為，已為行使登載不實之高度行為所吸收，不另論以登載不
    實之罪。被告丁○○、丙○○、乙○○、甲○○四人所犯上開之罪間，亦均具有
    犯意聯絡及行為分擔，為共同正犯。而刑法第二百十三條、第二百十五條之規定
    分別係因公務員身分及從事業務之人身分而成立之罪，但被告丁○○、丙○○、
    乙○○與被告甲○○共同實施登載不實之內容，被告甲○○雖不具該公務員之特
    定身分，被告甲○○與被告丁○○、丙○○、乙○○共同實施登載不實之內容，
    被告丁○○、丙○○、乙○○雖均不具業務之特定身分，並均持以行使，依刑法
    第三十一條第一項之規定，仍以共犯論。被告等四人所犯上開之罪間，有方法、
    結果之牽連關係，從一重之刑法第二百十六條、第二百十三條之行使公務員登載
    不實文書罪處斷。
四、原審對被告丁○○等四人予以論罪科刑，固非無見，惟查：（一）本件採購案以
    議價之方式為之，於法無違（詳如後述），原判決事實欄內認定本件未經正常之
    公告比價方式云云，容有未洽。（二）被告丁○○等四人犯罪情節尚非重大（見
    後審酌犯罪情狀各節），原審各判處有期徒刑二年六月，略嫌過重。（三）被告
    丁○○等四人係利用龔玉卿製作行使不實付款憑單，原判決誤論係被告乙○○所
    製作行使，自有未合。（四）原判決附表藥劑部分，營養劑數量為二千四百公斤
    ，單價為三十元，而原判決附表誤載為一千八百公斤及三十六元；消毒粉數量為
    九百六十公斤，單價為二百八十元，原判決附表誤載為七百八十公斤及三百元，
    凝集劑數量為一萬二千九百六十公斤，單價為二十元，而原判決附表誤載為九千
    七百二十公斤及二十三元；助凝劑數量為八千四百公斤，而原判決附表誤載為六
    千三百公斤，以上各情，有台灣澎湖監獄採購小組八十年七月三日會議紀錄影本
    在卷可稽（見偵查卷第九九、一００頁），原判決附表有上述誤載，亦有未合。
    被告丁○○等四人上訴意旨，否認犯罪，雖無理由，但原判決既有上述可議，仍
    應由本院予以撤銷改判。審酌被告丁○○、丙○○、乙○○等三人，係為能於限
    期內完成執行預算之任務，被告甲○○為配合上開被告依限完成執行預算之動機
    ，且係在副典獄長主持之採購會議下，而犯本罪，情節非重，被告丁○○已年逾
    七旬，其母薛其巧雲亦已有九十餘歲，罹患糖尿病併低血糖症（分別有戶口名簿
    、診斷證明書各一紙足證），其長子薛益世係重度智障（有中華民國殘障手冊一
    紙可證），均尚賴其照顧；被告丙○○當時雖僅擔任總務科長一年餘，經驗或稍
    有不足，惟不能因此以其係犯罪防治系獄政組畢業，對於總務項目不熟而卸其責
    任；被告乙○○擔任總務科庶務承辦人員已達六、七年，對於不得作不實之登載
之要求，應知之甚詳，竟仍因此而罹犯本罪，實難辭其責，然其確因當時工作忙
    碌，無法減其工作份量，亦值斟酌；被告甲○○雖係以承包其所從事之業務為其
    職志，但不得為配合其他三名被告解決會計年度申報問題，因此即輕易登載不實
    之資料於其業務上掌管之文書，及其他一切情狀，爰分別量處如主文第二項所示
    之刑。末查被告丁○○於八十一年間，因違反貪污治罪條例案件，經判處有期徒
    刑五月，於八十一年十二月二十一日執行完畢，五年內未再犯有期徒刑以上之罪
    ，被告乙○○、丙○○、甲○○未曾受有期徒刑以上刑之宣告，有台灣高等法院
    被告全國前案紀錄表在卷可稽，各被告此次犯罪，源於該機關副典獄長主持之採
    購會議，過於熱心，率以不法手段執行，致罹刑章，經此教訓，均無再犯之虞，
    本院因認所宣告之刑，均以不執行為適當，併宣告緩刑三年，以勵來茲。又公訴
    人雖稱被告填載不實之文書粘貼憑證，但粘貼憑證，僅係呈付長官之用紙，為行
    政程序之一部分，尚與未交貨亦未驗收而製作不實之財產增加單之文件有別，該
    部分自不足認為偽造文書。另被告等行為時之貪污治罪條例第十一條第三項雖有
    偵查中自白減輕其刑之規定，但因本件未成立貪污治罪條例之圖利罪，為免割裂
    使用法條，且刑法偽造文書印文罪章內並無該項自白減輕其刑之規定，自不適用
    偵查中自白減輕其刑之規定；被告等登載不實之統一發票、財產增加單、付款憑
    單，均非被告等所有，亦非違禁物，又無刑法第二百十九條之情形，自不予沒收
    ；被告等四人均係因身分關係而成本罪，亦不適用刑法第一百三十四條之規定；
    且依渠等犯罪之性質，亦無褫奪公權之必要。
五、被告丁○○選任辯護人於本院前審辯護意旨以：若鈞院認被告丁○○具有偽造文
    書之犯罪故意，則本案被告所犯上述各罪，應屬具有方法、結果之牽連關係，而
    被告所犯前揭業務上登載不實罪，與鈞院八十一年度上訴字第一七三三號刑事判
    決所認定之被告丁○○共同連續行使從事業務之人，明知為不實之事項，而登載
    於其業務上作成之文書罪名間，應屬具有連續犯關係，則依先論連續犯後論牽連
    犯之刑法理論，被告所犯各罪，均屬裁判上一罪，而為同一案件，則犯罪時間在
    後之同一案件既業經判決確定，則鈞院自應就確定在後之本案，依刑事訴訟法第
    三百零二條第一款之規定，諭知免訴之判決云云，按案件曾經判決確定，應諭知
    免訴判決，此項訴訟法上所謂一事不再理之原則，關於實質上一罪或裁判上一罪
    ，均有其適用，固有最高法院六十年台非字第七七號判例可資參照，惟依上開判
    例意旨，必也「實質上一罪或裁判上一罪」，始有適用之餘地。查被告丁○○於
    七十九年間，任職於臺灣澎湖監獄會計主任，並經推選兼任「臺灣澎湖監獄、看
    守所員工消費合作社」監事主席，嗣莊榮昌（澎監統計主任）為謀取該合作社及
    全體社員之福利，擬在該合作社販賣檳榔，乃自七十九年一月廿六日起，至同年
    五月廿五日止，販入法務部函示禁售品檳榔，交由該合作社賣與澎監職員或收容
    人食用，且為規避法務部函示之規定，並在該合作社業務上作成之粘貼單據紙、
    支出傳票、支出清單及日報表文書上，依檳榔商所出具明知係檳榔而以奇異果品
    名之不實事項，登載於其業務上作成之收據，並進而行使列帳，或以三月蟹、劍
    蝦、秋刀魚等漁貨名稱行使列帳，而被告丁○○輪值為該合作社七十九年一月至
    四月之值月監事時，明知該合作社違反法務部函示規定販賣檳榔，對於自澎監二
    道門及車檢站進入之檳榔等貨物，均怠於監驗，以此方式使檳榔進入，且連續在
    前揭該合作社業務上作成而登載之飲食部日報表、粘貼單據紙上之監事欄內蓋章
    ，使該等檳榔款得以列帳，並持憑付款，承繼而共同分擔前開偽造文書之行為等
    犯行，業經本院八十一年十月十五日以八十一年度上訴字第一七三三號判決「丁○○共同連續行使從事業務之人，明知為不實之事項，而登載於其業務上作成之
    文書，足以生損害於他人，處有期徒刑十月，減為有期徒刑五月，如易科罰金，
    以參佰元折算壹日」確定，固有該判決及刑案被告全國前案紀錄表在卷可按，而
    被告觸犯本案之時間係於八十年六月底，距離前案已一載有餘，二案罪名又不盡
    相同，且被告於前案亦一再否認有偽造文書之犯意（見該判決書），則其所犯前
    後二案，殊難認係基於概括犯意，而有裁判上一罪之關係，則揆諸前揭判例意旨
    ，前案確定判決之效力，自不及於本案，至為顯然，是前揭辯護意旨，容有誤會
    ，併予敘明。
六、公訴意旨另以：被告丁○○、丙○○、乙○○等三人，既均為依據法令從事公務
    之人員，並對台灣澎湖監獄之採購、驗收、付款負有承辦、監督及審核之責；被
    告甲○○則係前曾興建台灣澎湖監獄污水處理廠之協仲企業有限公司負責人，與
    被告丁○○有舊識關係；緣於八十年六月間澎監尚有二百餘萬元之設備費尚未支
    用，被告丁○○即於八十年六月底某日至該監總務科，指示被告丙○○、乙○○
    利用該筆經費向被告甲○○購買污水處理廠之備品（含機具及藥劑），彼等明知
    採購金額超過五十萬元以上者，須由三家以上廠商之公開比價程序，竟共同基於
    圖利舊識甲○○之不法犯意，未經正常之公告比價之程序，由被告乙○○電請甲○○自行提出另二家廠商之估價單，嗣於八十年七月三日李某即持該公司及不知
    情之楊氏企業、新光電機行之估價單，以符合形式上公開比價之形式，實際僅由
    李某一人出席之情況下，向協仲企業有限公司以總價一百十七萬六千二百元之價
    格購買藥劑及設備乙批；因認被告丁○○、丙○○、乙○○、甲○○共同涉犯行
    為時之貪污治罪條例第六條第三款（後修正為同條第一項第四款）之罪嫌云云。
    經訊據被告丙○○、乙○○、甲○○均堅決否認有上開圖利犯行，被告丁○○於
    前審辯稱：台灣澎湖監獄污水處理場係於七十九年三月二十一日竣工，同時運轉
    啟用，保固期間至八十二年六月三十日止，當時台灣澎湖監獄所存置之藥劑使用
    至八十年六月底將告用罄，且處理之機具沒有備份，如有損壞，就無機具可換，
    當時確有添購之必要。當時適逢年度終結，台灣澎湖監獄尚有結餘，為期該污水
    處理系統正常運轉，再配合環保需求暨清潔之需要，於行政管理維護費結餘項下
    緊急辦理採購該批機具備品及藥劑，誠屬必要，且為適當。又八十年五月一日由
    台灣澎湖監獄副典獄長夏群主持之主管會報時，明白指示八十年度會計年度預算
    執行，擬由預算執行督導小組直接將預算工作分配予各承辦人，要求承辦人員於
    限期內完成，如未於預定期間內完成者，追究責任，我身為會計室主任本於職責
    及業務所掌，於該次會議中提出報告，八十年會計年度預算請總務科提出有效辦
    法，積極加緊辦理，總務科乃提出污水處理機具及藥劑之採購案。因八十會計年
    度已屆滿，由於時間急迫，來不及辦理公告，且在澎湖縣境內並無經營是項業務
    及經銷是項器材之廠商，因此採購小組決議依據機關營繕工程及購置定製變賣財
    物稽察條例第七條第二款及法務部暨所屬機關營繕工程及採購財物分層負責授權
    範圍簡表之規定，由主辦機關首長授權經辦單位，取具兩家以上估價單，進行比
    價或議價辦理者，不必辦理通訊或在門首公告，而本件採購業經首長首肯，作業
    程序合乎規定，且本件採購之物品，需從國外進口，會計年度已屆，得標之公司
    一時無法交貨，為因應實際上之必要，乃由我提議以欠貨單代替貨品，經丙○○
    、乙○○、甲○○同意，由甲○○當場依議價出具欠貨單，並開具發票，憑以辦
    理請款手續。各機關之採購案，於貨物尚未交清之前，先辦理付款，實係各機關
    為因應會計年度之結束，趕辦結帳事宜，提前所為之作業，以免影響經常業務之
    運作，我當時兼任台灣澎湖看守所及澎湖少年觀護所會計業務主管，在有限之人
    力、時間下，又值八十會計年度屆滿壓力下，因無心之過而有疏失或不周延之處
    ，但確無任何不法之意圖或私心，我既未圖利自己，又未圖利於他人，且全為台
    灣澎湖監獄設想，我無貪污之意圖等語。被告丙○○辯稱：我所學及以往所任之
    職，均屬犯罪防治及戒護，從無總務及採購之經驗，對比價與否、執行預算及以
    欠貨單登載財產增加單等實無從任意指責與挑剔，故有關採購細節均相信被告丁○○、乙○○之意見，我實無圖利之不法犯意。且年度預算之執行，事關機關之
    績效及利益，如未能執行預算，有關人員反應受處分，又影響以後預算之編列，
    被告丁○○才向典獄長提議，經典獄長同意，再行議價，純為執行年度預算以維
    獄方權益，因礙於時間緊迫，才會有程序上之瑕疵，但並無圖利不法之可言；且
    所採購之設備與藥劑因藥效之特性及馬達之汰換需求，係供長期陸續補充之用，
    自以逐漸供應為上策，是被告甲○○未於領取貨款時一次交齊，亦符合獄方之利
    益，是分批交貨，更無生損害於獄方可言；我身為科長，因不諳採購業務與細節
    ，乃依他人之意見及循慣例，於各項文書中蓋章，實無主觀上之犯意或與其有犯
    意之聯絡，即與圖利罪之構成要件有別。被告乙○○辯稱：我未曾受過法律訓練
    ，因契約是一種書面憑據，要求廠商書寫欠貨單亦係一種書面憑據，廠商無從抵
    賴，且欠貨單未載日期，正可以隨時請求廠商交貨，又台灣澎湖監獄於七十八年
    至八十年採購財物，均由廠商立具欠貨單以為付款之憑證，確屬實情，且為監獄
    之慣例，與圖利無關。而八十年六月底較忙，因此監獄疏忽對廠商之催討，我於
    採購後有協助催討，並立刻將欠貨單交予物品保管員及營繕科員，事後之催討、
    驗收，實非我之職責。又因公事較忙，需要藥品或機具時，係由使用單位向營繕
    科員報告反應，再催收，是未及時催收之責亦不在我身上，且縱或監獄因惰性而
    未催討或因廠商拖延給付，但此絕非我與其他被告等人事前即有意識到，本件廠
    商縱有得利，亦非始料所及，並非我與其他被告當時准廠商書寫欠貨單所造成，
    我實自始絕無圖利之犯意等語。被告甲○○則辯稱：我為使有限之水資源能夠有
    效循環再利用，乃於七十八年六月十三日承包並鳩工興建澎湖監獄污水處理廠，
    於七十九年三月二十一日完成整個工程之興建，經台灣澎湖監獄於七十九年六月
    二十八日驗收合格移交獄方管理使用，我當時所承包並無包括處理污水過程所需
    之藥品及機具設備在內，但為確保工程品質，乃自七十九年六月二十八日移交後
    ，迄至八十年六月三十日止，此期間污水處理之運作，即其污水內使用之藥劑配
    方之添加以及機具運作不當損壞之更替，皆賴我無償供應予台灣澎湖監獄使用，
    雖本污水處理廠有所謂之保固期間，亦僅為硬體設施及機器正常使用下損壞之保
    固，並不包括污水處理所需之藥劑及機器操作不當之損壞在內。八十年六月底因
    年度預算即將結束，尚有二百餘萬元之預算未動支，經典獄長指示查明有何單位
    有急需迫切應使用之物品，速以緊急需用為由提出聲請，達成消化預算之目的，
    方於八十年七月二日由澎湖監獄召開採購小組會議並發包，當場由負責兼管該污
    水處理廠運轉工作之負責人陳福興報告需要採購污水處理之藥劑及機具，是本件
    污水處理之藥劑及機具之採購，確係獄方採購相關之人員，為免獄方執行預算不
    力，且復有污水處理之藥劑即將無藥可用之窘境，且運作之機器，亦無備品供用
    之清況下，如有意外狀況發生引發囚情不安之緊急情況，才有此次採購之議。且
    協仲公司每當接到澎湖監獄相關人員就該污水處理廠機具損壞及藥劑需用之通知
    時，均馬上派員維修及更換受損之機具或迅速寄送需用之藥劑，並無任何遲延情
    事發生，且使台灣澎湖監獄污水處理場能夠正常運作，自無因遲延交貨而致台灣
    澎湖監獄受有損害。另本件採購雖有未交貨先付款情事，但整個污水處理場由完
    工驗收完成並於七十九年六月二十八日移交獄方使用迄至八十年六月三十日止，
    均賴協仲公司無償提供藥劑及機器損壞之更替、維修之費用之開支，實難謂有何
    不法之利益可言。又我於雙方以欠貨單代替合約後，自八十年七月八日起即陸續
    有將藥劑與機具由我或派員攜帶或委託貨運運送至台灣澎湖監獄，但因台灣澎湖
    監獄人員誤認係在保固期間內之藥劑添加及機具損壞之更換，故對於所送之貨都
    拒絕簽收，協仲公司之人員亦疏於注意，對於對方有無簽收則不以為意，才會導
    致雙方為藥劑及機具產生認知上之差異，足證台灣澎湖監獄並未因遲延交貨而受
    有損害，且迄至八十三年間止，台灣澎湖監獄之污水處理場均係處於正常運轉之
    狀態，我實無不法之得利等語；按被告等行為時之貪污治罪條例第六條第三款（
    後修正為同條第一項第四款）所規定之罪，其特別構成要件有二：第一須係對於
    主管或監督之事務。所謂對於主管之事務係指對於自己所主掌管理與執行範圍內
    之事項而言，所謂對於監督之事務係指有權監察督導之權責範圍內事項。第二須
    有直接或間接圖利之行為，屬於主觀之意思要件，惟是否意在圖利，仍須以具體
    證據憑以認定，非可以行為之結果因使他人獲益或措施之不當，因使人得利，即
    據以推定。又該圖利罪須以為自己或第三人圖取不法利益之犯意，且已表現於行
    為，始克相當；而有無此犯意，自應依證據認定之，不得僅以公務員所為之失當
    行為，可能使人獲得不法之利益，遽行推定該公務員自始即有圖利他人之犯意（
    參照最高法院七十五年度台上字第四五九五號、七十八年度台上字第一五七一號
    判決）；經查：
（一）被告甲○○於八十年七月三日持協仲公司及楊氏企業有限公司、新光電機廠之
      估價單，一人出席台灣澎湖監獄採購小組會議，並由於當日由台灣澎湖監獄向
      協仲公司以總價一百十七萬六千二百元之價格購買如附表所示之藥劑及機器設
      備乙批等情，為被告丁○○、丙○○、乙○○、甲○○所承認，並經證人陳福
      興於原審結證明確（見原審卷第一０九、一一０頁）；而本件向協仲公司採購
      如附表所示之機器設備及藥劑時，並未訂定任何契約之事實，為被告等四人所
      是認，而一般機關購買貨物，除交貨日期短暫不訂契約外，嚴格而論，應該訂
      立契約，亦經證人蘇克明於原審八十五年八月二十九日訊問時結證屬實，且證
      人黃鵬惠於原審八十五年十月八日訊問時亦結證稱：都有訂立書面契約，契約
      內有訂明是分批交貨等語，復有契約書二本附卷可供佐證，是本件所購得之貨
      物價格既超過一百萬元，仍應以訂立書面契約為適當。又協仲公司於八十年七
      月十二日領得本件貨款一百十七萬六千二百元之事實，為被告乙○○、甲○○
      所承認，並有統一發票、粘貼憑證各二紙在卷可證，而八十年八、九月間，污
      水處理場有放置一批藥品，為消毒粉十桶，每桶四十公斤，計四百公斤，凝集
      劑十包，每包二十公斤，計二百公斤，助凝劑一包，重十五公斤等情，復據證
      人謝永吉於原審八十五年十月十八日訊問時結證在卷，並有八十三年三月十七
      日之簽呈一紙附卷為憑，且證人林振明亦於八十五年十月八日原審訊問時結證
      稱：八十二年十二月三日有進來一批藥劑等語，固足認該項事實，但台灣澎湖
      監獄係向協仲公司購買如附表所示之機器設備及藥劑，即令八十三年三月十七
      日之簽呈屬實，亦僅係藥劑中之一部分而已，並非藥劑之全部，況機器設備亦
      均付之闕如。八十三年初協仲公司尚欠台灣澎湖監獄一批包括機器設備及藥劑
      之貨品，曾由台灣澎湖監獄向協仲公司催討，至八十三年三月間始交付完畢等
      情，業經證人李進興於原審八十五年十月十八日訊問時結證無訛，再參酌被告
      甲○○所提自八十年七月八日起至八十一年十月六日之送貨單，均未有台灣澎
      湖監獄之任何人之簽收，至八十二年十一月二十九日、八十三年二月五日、同
      年三月四日、同年三月八日始由李進興簽收，亦有送貨單十紙附卷可證，顯然
      協仲公司所販售台灣澎湖監獄如附表所示之機器設備及藥劑一批，遲至八十三
      年三月間始完全交貨完畢，應屬可採。協仲公司既已於八十年七月十二日即已
      領得全部之款項，而如附表所示之機器設備及藥劑一批，竟遲至八十三年三月
      間始完全交貨完畢，其交貨期間有所拖延，固堪認定，然台灣澎湖監獄污水處
      理廠因係二十四小時運轉，故障率偏高，且新建完成時並無購置機具備品，而
      污水處理場整套系統運轉處理程序，係屬連貫性作業，其中任何一部分機件故
      障或藥劑短缺，均將影響整套系統運轉甚至失去其功能，如曝氣槽中曝氣機故
      障或損壞，將導致槽中污水所含有微生物短缺死亡，嚴重影響槽內污水中有機
      物被微生物分解，致使無法正常處理污水，而失去該設備之功能；營養劑係供
      培殖微生物之用，短缺時將無法培殖充分微生物，而影響污水處理效果，所回
      收之廢水，易生異臭，嚴重影響空氣品質；消毒粉功用，係用於回收之污水殺
      菌消毒之用；凝集劑、助凝劑係使用於膠泥槽中上層液懸浮物加以凝集沈澱分
      離凝固，如該藥劑短缺，無法製造固體肥料，亦無法處理出清澈污水回收利用
      之事實，此有台灣澎湖監獄八十五年十月五日澎監總字第六二六九號函一紙在
      卷足證。是任何一項機具故障、損壞或藥劑短缺，均將影響該系統之運轉，甚
      至失去其功能，不僅污水無法回收使用，且將直接排放，對環保造成嚴重影響
      ，是機器設備、藥劑確有添購之必要，參酌八十年五月一日台灣澎湖監獄副典
      獄長報告八十會計年度預算執行工作推行困難，為加快執行腳步，擬將各項工
      作進度列一時間表，要求承辦人員須於限期內完成，如未於預定期間內完成者
      ，追究責任，並於八十年五月十五日以上級提示及決議事項通知總務科各項預
      算工程希積極檢討，務必於年度結束前執行完畢及八十會計年度預算未執行項
      目，請總務科積極辦理等情，有台灣澎湖監獄會議紀錄一份附卷（見偵查卷第
      五十七頁至第六十二頁）可證，其內容與會計及總務單位有關，且預算之執行
      事關該機關之績效，如無法順利執行，相關之人員可能受到處分，亦影響日後
      預算之編列，顯然當時該二單位對於預算進度之執行，壓力甚大自明。況台灣
      澎湖監獄污水處理廠自興建完成後均處於正常運轉狀態，顯見協仲公司有按台
      灣澎湖監獄之需要，隨叫隨到供貨，且因採購之藥劑具有時效性，須維持菌種
      之新鮮度始能有效處理污水過濾系統，並為免機具設備進貨後閒置及保管不當
      發生銹蝕現象，上述採購之機器設備及藥劑依台灣澎湖監獄實際需要分批進貨
      ，尚無損於台灣澎湖監獄之利益。
（二）又台灣澎湖監獄污水處理場工程由協仲公司承包，係於七十八年六月十三日開
      工，七十九年三月二十一日廠商申報竣工，同年六月二十八日完成驗收，自竣
      工日起即行運轉使用，該監八十年度以前並無該設備之機具、藥劑等耗材之採
      購預算編列，當時該場庫房中存置消毒粉藥劑數桶、液態藥劑三十公升裝約三
      十桶，存置藥劑使用至八十年六月底即將用罄，並由管理人員於八十年七月三
      日在採購小組會議現場報告之事實，業據證人陳福興於原審八十五年八月九日
      結證明確，並有台灣澎湖監獄八十五年十月五日澎監總字第六二六九號函一紙
      在卷可證。而台灣澎湖監獄自七十八年至八十年間之採購財物，曾以廠商所立
      具之欠貨單為付款之憑證，嗣後再進貨之情，亦經證人蘇克明（台灣澎湖監獄
      副典獄長）於原審八十五年八月二十九日訊問時結證在卷，並經本院前審向台
      灣澎湖監獄函調，有欠貨單附於該監八十五年十月五日澎監總字第六二六九號
      函內足憑。則台灣澎湖監獄處理所購得之貨物，曾以欠貨單代替物品交付，應
      屬實情。又本院前審經向法務部總務司函詢：「澎湖監獄於八十年七月三日購
      得污水處理運轉用之藥品及設備，如澎湖無環保工程業之廠商，可否以議價方
      式找原承包該污水處理廠之建造及保固廠商？」據覆稱：「來函說明二：『澎
      湖監獄於八十年七月三日購買污水處理運轉用之藥品及設備，如澎湖無環保工
      程業之廠商，可否以議價方式找原承包污水處理廠之建造及保固廠商？』一節
      ，如其購置財物未達稽察條例所規定一定金額百分之十（即新臺幣五百萬元以
      下），可依機關營繕工程及購置定製變賣財物稽察條例第五條：『其未達一定
      金額者，除由機關長官授權經辦單位辦理者外，並應由主計及有關單位會同監
      辦』之規定，並參照同案例第十一條第二款『購置財物，在同一地區內，經調
      查僅有一家廠商出售或無完全相同之規範可資比較者』之規定改用議價辦理，
      故本案可否以議價方式找原承包商購置，係由主辦機關依規定自行核處」，有
      法務部總務司八十六年二月十二日法總司字第０二一號函在卷可稽，另台灣
      區環境工業同業公會函稱：「經查本會會員中，目前並無澎湖地區之環保工程
      同業廠商」，亦有該公會八十六年一月廿九日台環工茂發字第０一三０號函
      陳述甚詳。準此以觀，本件採購由於時間急迫，且當時澎湖縣境內，又無經營
      是項業務及經銷是項器材之前開公會會員之廠商，另其金額在五百萬元以下，
      則台灣澎湖監獄採購小組於首長授權下，取具兩家以上估價單議價辦理，尚核
      與規定無違。
（三）協仲公司承包台灣澎湖監獄污水處理場工程，自七十八年六月十三日開工，於
      七十九年三月二十一日申報竣工，同年六月二十八日完成驗收，於竣工日起即
      行運轉使用等情，有八十五年十月五日澎監總字第六二六九號函一紙在卷可證
      ，是協仲公司與台灣澎湖監獄間，自七十八年起即有業務往來，應足採信，而
      污水處理場工程之興建，其工程之預算、經費，應高於一百十七萬六千二百元
      甚多，而該興建工程本身尚未有何不法之弊端被發覺，則依理預算、經費較少
      之機器設備、藥劑之採購，亦較不足認有主觀不法之意圖。
（四）綜上所述，本件台灣澎湖監獄於八十年會計年度，因尚有二百餘萬元之預算尚
      未執行完畢，致有預算進度執行之壓力，且當時台灣澎湖監獄污水處理場所用
      之藥劑適面臨無藥可用及機器無從汰換之窘境，如因此而引起囚情之不安，勢
      必造成監獄內部之動盪，負責之人員對於業務上之困境，必須循求解決之方法
      ，此時以尚有結餘之預算購買機器設備及藥劑，不僅可以解除預算進度執行不
      力之壓力，亦可同時兼而有安定囚情之結果。又台灣澎湖監獄係於八十年五月
      十五日以上級提示及決議事項通知該監總務科人員對於各項預算工程希積極檢
      討，務必於年度結束前執行完畢及八十會計年度預算未執行項目，距該年會計
      年度之結束尚不足二個月，且被告丁○○於八十年六月底某日始至該監總務科
      ，囑咐被告丙○○、乙○○利用該筆經費向被告甲○○所經營之協仲公司購買
      污水處理場之機具設備及藥劑，時間上更形急迫，是被告等所辯採購藥劑、機
      器設備係為避免台灣澎湖監獄執行預算不力，避免可能引起囚情不安之情況，
      應屬可採。又因時間之急迫致採購當時，未能注意合法程序，但主觀上不知有
      違背法令情事，復未有為自己或第三人圖取不法利益之意圖，甲○○或協仲公
  司亦未取得不法利益。被告等人主觀上既未有為自己或第三人圖取不法利益之
      意圖，則尚缺乏主觀之成立要件，況被告等行為時之貪污治罪條例第六條第三
      款（後修正為同條第一項第四款）之構成要件於九十年十一月七日已修正，以
      明知違背法令，復因而獲得利益為要件，是被告等此部分犯罪，尚屬不能證明
      ，惟因公訴人認此部分與被告等前開科刑部分，有方法、結果之牽連犯關係，
      為裁判上一罪，爰不另為無罪之諭知。
七、被告丁○○目前言語構音困難，行走須靠輪椅，但並非不能到庭，其經合法傳喚
    無正當理由不到庭，爰不待其陳述，逕行判決。
據上論結，應依刑事訴訟法第三百六十九條第一項前段、第三百六十四條、第二百九
十九條第一項前段、第三百七十一條、刑法第二十八條、第二百十六條、第二百十三
條、第二百十五條、第五十五條、第三十一條第一項、第七十四條第一項、第二項、
罰金罰鍰提高標準條例第一條前段，判決如主文。
本案經檢察官鄭文貴到庭執行職務。
中    華    民    國      九十二      年      八      月     二十六   日
                              臺灣高等法院高雄分院刑事第八庭
                                  審判長法官  郭雅美
                                        法官  裕斗
                                        法官  江泰章
右正本證明與原本無異。
如不服本判決應於收受本判決後十日內向本院提出上訴書狀，其未述上訴理由者，
並得於提起上訴後十日內向本院補提理由書狀（均須按他造當事人之人數附繕本)「
切勿逕送上級法院」。
                                      書記官  郭榮芳
中    華    民    國      九十二      年      八      月     二十六   日
附錄本判決論罪之法條：
刑法第二百十三條
公務員明知為不實之事項，而登載於職務上所掌之公文書，足以生損害於公眾或他人
者，處一年以上七年以下有期徒刑。
刑法第二百十五條
從事業務之人，明知為不實之事項，而登載於其業務上作成之文書，足以生損害於公
眾或他人者，處三年以下有期徒刑、拘役或五百元以下罰金。
刑法第二百十六條
行使第二百十條至第二百十五條之文書者，依偽造、變造文書或登載不實事項或使登
載不實事項之規定處斷。
附表：
藥劑部分：
┌──┬───┬──┬─────┬─────┬──────────┬──┐
│編號│名 稱 │單位│ 數     量│單      價│總                價│備註│
├──┼───┼──┼─────┼─────┼──────────┼──┤
│ 一 │營養劑│公斤│二四００  │三十元    │七萬二千元          │    │
├──┼───┼──┼─────┼─────┼──────────┼──┤
│ 二 │消毒粉│同右│九六０    │二百八十元│二十六萬八千八百元  │    │
├──┼───┼──┼─────┼─────┼──────────┼──┤
│ 三 │凝集劑│同右│一二九六０│二十元    │二十五萬九千二百元  │    │
├──┼───┼──┼─────┼─────┼──────────┼──┤
│ 四 │助凝劑│同右│八四００  │二十三元  │十九萬三千二百元    │    │
└──┴───┴──┴─────┴─────┴──────────┴──┘
機具部分：
┌──┬────────┬──┬──┬─────┬────────┬──┐
│編號│名            稱│單位│數量│單      價│總           價 │備註│
├──┼────────┼──┼──┼─────┼────────┼──┤
│ 一 │污泥反送泵之自動│ 組 │ 二 │五萬五千元│十一萬元        │    │
│    │控制器          │    │    │          │                │    │
├──┼────────┼──┼──┼─────┼────────┼──┤
│ 二 │加藥機          │ 台 │ 二 │四萬元    │八萬元          │    │
├──┼────────┼──┼──┼─────┼────────┼──┤
│ 三 │加壓泵自動程序器│ 組 │ 一 │二萬七千元│                │    │
├──┼────────┼──┼──┼─────┼────────┼──┤
│ 四 │水中曝氣機      │ 台 │ 二 │六萬七千元│十三萬四千元    │    │
├──┼────────┼──┼──┼─────┼────────┼──┤
│ 五 │噴洒頭及凡而    │ 只 │ 一 │八千元    │                │    │
├──┼────────┼──┼──┼─────┼────────┼──┤
│ 六 │污水泵二ＨＰ    │ 台 │ 一 │二萬四千元│                │    │
└──┴────────┴──┴──┴─────┴────────┴──┘


司法院資訊處製作；財團法人民間司法改革基金會備份。
